【裁判字號】    96,訴,757
【裁判日期】    970109
【裁判案由】    藥事法
【裁判全文】
高雄高等行政法院判決
                                 96年度訴字第757號
                              .
原      告  甲○○
被      告  高雄縣政府
代  表  人  乙○○  縣長
訴訟代理人  丙○○
上列當事人間藥事法事件，原告不服行政院衛生署中華民國96年
8月3日衛署訴字第0960025337號訴願決定，提起行政訴訟。本院
判決如下：
    主  文
原告之訴駁回。
訴訟費用由原告負擔。
    事  實
壹、事實概要：
    緣原告在高雄縣燕巢鄉南燕村林厝巷1號開設「利民藥局」
    ，未領有藥商許可執照，卻陳列販售多種藥品（保力達B、
    維士比、加味川貝枇杷膏、六神丹、國安感冒液、膀胱健泉
    丸、益膚隆軟膏等），經被告所屬衛生局於民國96年3月14
    日查獲，被告乃以原告違反藥事法第27條第1項規定，依同
    法第92條第1項規定，於96年3月28日以府衛藥字第09600648
    09號行政裁處書裁處原告新台幣（下同）3萬元罰鍰，並命
    其不得再違法營業。原告不服，申請復核，未獲變更，提起
    訴願，亦遭決定駁回，遂提起本件行政訴訟。
貳、兩造聲明：
一、原告聲明求為判決：訴願決定及原處分均撤銷。
二、被告聲明求為判決：原告之訴駁回。
參、兩造之爭點：
甲、原告主張之理由：
一、原告於47年即向燕巢鄉農會承租燕巢鄉○○路79號房屋經營
    利民西藥房，此有當年度之營業稅單影本可證，迄71年因燕
    巢鄉農會將房屋收回重建，因此原告才將利民藥局遷移至中
    民路林厝巷之空地，並自行搭建鐵皮屋一間暫時使用，且向
    被告所屬衛生局辦理地址變更，惟因無門牌號碼而未獲准許
    ，但仍按時繳營業稅，有稅單影本可證，65年換發藥商許可
    證時主管機關將地址記載為「燕巢鄉○○村○○路609號」
    ，實乃行政疏失，惟多年來經過多次普查，皆無問題。
二、嗣於92年因藥劑生離職，原告未能及時於期限內（15天）找
    到藥劑生管理，經被告所屬衛生局通知限期內之92年11月14
    日申辦停業1年，嗣被告於停業期間屆滿通知原告，惟其通
    知並未提及停業期間屆滿可再申請展延之規定，導致原告錯
    失經營利民西藥房之主導權（依藥事法第104條及第28條之
    規定，凡於78年12月31日前經政府核准登記在案之老藥局不
    受藥劑生駐店管理之限制），被告及所屬衛生局難辭其咎。
三、按被告既以原告違反藥事法第27條第1項「未取得許可執照
    而營業」之規定，則被告自應就原告於稽查時間有營業之事
    實負舉證責任。原告開設之利民藥局多年來已無營業之事實
    ，故被告所屬衛生局於93年度前來普查時即曾認定原告藥局
    「現場並無營業之事實」，此有被告所屬衛生局94年3月17
    日衛局藥字第09400071220號函可證，多年來一直未改變，
    故被告前來稽查時，現場仍只有過去尚未下架之藥品，並沒
    有任何客人上門購藥之客觀事實，故被告主觀上逕行認定原
    告有無照營業之實，舉證上即有缺乏具體證據之嫌，且與被
    告過去幾年之認定互相矛盾。另依藥事法第21條第4款及第7
    款之規定，藥品不得有儲藏過久、變質、腐化、包裝變色等
    情形，原告停業已久，理應責無旁貸開門處理藥品。
四、綜上所述，被告在未有任何證據之情況下，直接認定原告有
    無照營業之事實而裁處罰鍰，自有不當之處，請撤銷原處分
    ，以維公信。
乙、被告主張之理由：
一、本件原告未領得藥商許可執照，即擅自在高雄縣燕巢鄉南燕
    村林厝巷1號及市招為「利民藥局」之營業處所架上陳列項
    目種類與數量繁多之藥品（保力達B、維士比、加味川貝枇
    杷膏、六神丹、國安感冒液、膀胱健泉丸、益膚隆軟膏等）
    ，業經被告所屬衛生局於96年3月14日聯合稽查查獲，原告
    並自承藥商執照雖被撤銷，惟為顧及生活仍持續營業之事實
    ，且對於其違反藥事法第27條之規定亦無異議，此有96年3
    月14日訪問紀要可稽。再者，該營業場所現場各項藥品排列
    整齊，亦無如原告所稱處理藥品之情事，故原告訴稱其僅係
    開門整理藥品，顯係脫罪之詞，不足採認。原告未申請藥商
    許可執照，執行上述藥品販賣業務，事證明確，且被告依藥
    事法第92條規定裁處原告最低罰鍰3萬元，已本於原告初犯
    及考量相關情節後所做合理之決定，並無不當。
二、又被告所屬衛生局受理業者申請核發藥商許可執照皆依照程
    序及申請人所填具之資料，倘確有誤植，皆可隨時提出更正
    。按原告所聘藥劑生黃慶豐於92年2月18日離職予以註銷管
    理，經被告所屬衛生局依藥事法第30條及89年1月21日修正
    發布之藥事法施行細則第15條規定，通知原告於接獲通知後
    15日內應即聘任藥師或藥劑生，並辦理登記事項。惟因原告
    無法於期限內聘請藥事人員，故於92年11月14日向被告所屬
    衛生局申請停業；除前揭藥事法施行細則第15條就停業期間
    不得超過1年，且停業期滿未經衛生主管機關核准繼續停業
    者，應於停業期滿前30日內申請復業等明文規定外，原告於
    92年11月14日向被告所屬衛生局申請停業時，業已提出停業
    期限為1年之申請聲明，且被告所屬衛生局審核函復原告之
    核備書中亦有載明准予停業期限為1年之確切規定。停業期
    滿前30日，依藥事法第27條第1項及前揭藥事法法施行細則
    第15條規定，原告本應不待衛生主管機關通知，即應依法辦
    理復業或其登記變更之申請。本件原告申請停業期間為92年
    11月14日起至93年11月13日止，該期限屆滿後，被告所屬衛
    生局尚於94年2月6日寄發雙掛號回執信件，通知原告倘聘有
    藥師或藥劑生之專任管理人，應於15日內辦理登記事項，該
    信件寄達原告藥商許可執照登記之營業地址即高雄縣燕巢鄉
    ○○村○○路609號，並為原告所收受，然原告未依限辦理
    相關停業、歇業、復業或專任管理人之執業登記，被告查得
    原告無營業事實且皆未依限為相關登記行為，乃依藥事法規
    定註銷其藥商許可執照，該註銷公告並於94年3月21日送達
    原告藥商許可執照之登記營業地址即高雄縣燕巢鄉○○村○
    ○路609號，由原告本人親收，於法並無違誤。
    理  由
一、按「凡申請為藥商者，應申請直轄市或縣（市）衛生主管機
    關核准登記，繳納執照費，領得許可執照後，方准營業；其
    登記事項如有變更時，應辦理變更登記。」「違反第二十七
    條第一項‧‧‧規定之一者，處新台幣三萬元以上十五萬元
    以下罰鍰。」分別為藥事法第27條第1項及第92條第1項所明
    定。
二、本件原告在高雄縣燕巢鄉南燕村林厝巷1號開設「利民藥局
    」，未領有藥商許可執照，卻陳列販售多種藥品（保力達B
    、維士比、加味川貝枇杷膏、六神丹、國安感冒液、膀胱健
    泉丸、益膚隆軟膏等），經被告所屬衛生局於96年3月14日
    查獲，被告乃以原告違反藥事法第27條第1項規定，依同法
    第92條第1項規定，裁處原告3萬元罰鍰，並命其不得再違法
    營業等情，業據兩造分別陳明在卷，復有96年3月14日訪問
    紀要、被告所屬衛生局醫政、藥政及食品現場（聯合）調查
    紀錄表、現場照片6幀等原本及被告96年3月28日府衛藥字第
    0960064809號行政裁處書影本分別附原處分卷及本院卷可稽
    。而原告提起本件訴訟係以：原告於47年起即經營利民西藥
    房，嗣於92年間因所聘之藥劑生離職，原告未能及時找到其
    他藥劑生管理，故於92年11月14日申請停業1年，嗣被告於
    停業期滿時通知原告，惟其通知並未提及停業期滿可再申請
    展延之規定，導致原告錯失經營利民西藥房之主導權，被告
    及所屬衛生局難辭其咎；復原告開設之利民藥局多年來已無
    營業，且被告所屬衛生局辦理93年度藥商普查時，亦認定原
    告藥局並無營業之事實，而被告於96年3月間前來稽查時，
    現場並沒有任何客人上門購藥，且因停業已久，原告僅係開
    門處理藥品而已，被告無任何證據即認定原告有無照營業之
    事實，且與被告過去之認定互相矛盾，是被告裁處原告罰鍰
    自有不當之處等語，資為論據。
三、經查，原告原向燕巢鄉農會承租門牌號碼高雄縣燕巢鄉○○
    村○○路609號之建物經營之「利民西藥房」，嗣至71年因
    燕巢鄉農會將房屋收回重建，原告乃將藥房遷移至高雄縣燕
    巢鄉南燕村林厝巷1號營業（市招為利民藥局），未辦理變
    更登記，至92年間因其所聘之藥劑生離職，故於92年11月14
    日申請停業1年，期滿並未申請復業，嗣經被告所屬衛生局
    辦理93年度藥商普查，核認原告藥局並無營業之事實，乃依
    藥事法第27條之1第3項規定註銷其藥商許可執照在案，此為
    兩造所不爭，並有藥商許可執照、被告所屬衛生局醫療器材
    停業申請書及94年3月17日衛局藥字第09400071220號函等影
    本分別附原處分卷及本院卷足稽。則原告原申領之藥商許可
    執照既已經註銷，依首揭藥事法第27條第1項規定，原告於
    重新申請取得藥商許可執照前，即不得再營業。次查，被告
    所屬衛生局人員於96年3月14日及23日前往原告開設之利民
    藥局稽查，發現該處所陳列保力達B、維士比、加味川貝枇
    杷膏等多項藥品販售，且原告於稽查人員詢問時亦自承其不
    具藥事人員資格，亦非藥師或藥劑生，且其原申領之藥商許
    可執照遭註銷後仍繼續營業等語，此有96年3月14日訪問紀
    要及被告所屬衛生局醫政、藥政及食品現場（聯合）調查紀
    錄表等原本附原處分卷為憑。原告嗣後雖改口稱：被告於96
    年3月間前來稽查時，現場並沒有任何客人上門購藥，且因
    停業已久，原告僅係開門處理藥品，過期的藥品要與廠商交
    換，壞的藥品要拿起來，然其並無營業云云。惟由原處分卷
    及本院卷所附利民藥局之現場照片觀之，該藥局門口懸掛有
    「利民藥局；性病科、眼睛科、婦產科、皮膚科、兒內科」
    之市招，可使不特定多數人知悉其營業內容，本有宣傳之意
    ，若原告已無營業自無再設置該市招之必要；再由上開照片
    顯示利民藥局內之營業用玻璃展示櫃內，仍整齊陳列各種藥
    品，且該玻璃櫥櫃亦經擦拭得透明光亮，並無因久未營業而
    佈滿灰塵之痕跡；又其位於藥局門口處之玻璃展示櫃上，尚
    擺有一般日常用之殺蟲劑及提醒用之保力達、蠻牛等商品，
    且由其擺設之數量不少觀之，可見上開藥品及殺蟲劑、蠻牛
    等商品，顯非供原告自己使用。則由上開現場照片所示，利
    民藥局之市招仍懸掛在該藥局外，且其陳設之藥品及其他商
    品，從外觀上即足以讓人知悉係供販賣經營用，足見原告陳
    列上開藥品及商品係供營業販售使用。又原告於92年11月14
    日即已申請停業，嗣後並未申請復業，則由其申請停業開始
    起算，至96年3月14日被查獲無照營業止，期間已相距約3年
    5月，而一般內服之藥品有效期限約2至3年，若原告有清理
    過期藥品之情形，以其停業後已不再營業之情形觀之，其藥
    局內之藥品應只會減少，而不會增加，故其玻璃展示櫃不可
    能仍擺滿各式各樣之藥品，且如原告所述其已長期無營業乙
    節屬實，則其亦無再清理過期之藥品，並與廠商交換過期藥
    品之必要；是原告於本案被查獲，經被告所屬人員對其為訪
    談時所述，其於藥商許可執照被註銷後，仍有繼續營業乙節
    ，應屬可採；其嗣後改口稱本案查獲當時，其開門只是在清
    理過期藥品，並無營業云云，無非事後卸責之詞，殊難採信
    。另原告主張被告所屬衛生局辦理93年度藥商普查時核認原
    告並無營業之事實，現卻認定原告有營業之情事，顯然前後
    矛盾云云。惟查，原告被註銷藥商許可執照後，仍有營業之
    事實，已如前述；縱使被告所屬衛生局辦理93年度藥商普查
    時，認定原告無營業之事實，亦僅能證明當時原告無營業之
    情事，然不能因此即認定其於本案查獲當時，亦無營業之事
    實。是原告上開主張，亦難為其有利之認定。從而，被告以
    原告未領有藥商許可執照，販賣加味川貝枇杷膏、六神丹、
    國安感冒液、膀胱健泉丸及益膚隆軟膏等藥品，違反藥事法
    第27條第1項規定，依同法第92條第1項規定裁處原告3萬元
    罰鍰，且命其不得再違法營業，於法並無不合。
四、至原告訴稱被告未通知其停業期滿可再申請展延，致其錯失
    經營利民西藥房之主導權，被告及所屬衛生局難辭其咎乙節
    。按「藥商申請停業，應將藥商許可執照及藥物許可證隨繳
    當地衛生主管機關，於執照上記明停業理由及期限，俟核准
    復業時發還之。每次停業期間不得超過一年，停業期滿未經
    當地衛生主管機關核准繼續停業者，應於停業期滿前三十日
    內申請復業。」「藥商屆期不申請停業、歇業或復業登記，
    經直轄市或縣（市）衛生主管機關查核發現原址已無營業事
    實者，應由原發證照之衛生主管機關，將其有關證照註銷。
    」為藥事法第27條之1第1項及第3項所明定。按前開條文係
    為配合行政程序法之施行，由藥事法施行細則第15條第3項
    至第6項所移列，並於93年4月21日公布施行，而國家法令一
    經政府公布，並刊登相關政府公報，即已生效，人民不得以
    不知法令所規定之內容而執為抗辯。本件原告既為藥商，並
    曾領有藥商許可執照，自應瞭解藥事法相關規定，並加以遵
    守。查，原告因所聘藥劑生於92年間離職，乃於92年11月14
    日申請停業1年，業如前述，是依藥事法第27條之1規定，原
    告本應於停業期滿前30日內主動申請繼續停業或復業，不待
    衛生主管機關通知，惟原告並未於期限內主動申請停業或復
    業，嗣被告所屬衛生局於94年2月6日另以書面通知原告應依
    藥事法第30條規定另聘藥師、藥劑生或中醫師，並於接函後
    15日內辦理藥事人員執業登記，若屆時未辦理申請，將依藥
    事法第93條規定裁處罰鍰等語，並將該通知書以雙掛號郵寄
    方式投遞至原告藥商許可執照登記之營業地址即高雄縣燕巢
    鄉○○村○○路609號，並由原告本人簽收，此有被告所屬
    衛生局藥政課通知書及郵局掛號郵件送達回執等影本附原處
    分卷足憑。然原告並未於上開期限內辦理相關停業、歇業、
    復業或專任管理人之執業登記，嗣經被告所屬衛生局辦理93
    年度藥商普查時，發現原告無營業事實，乃依藥事法第27條
    之1第3項規定，註銷其藥商許可執照，而原告對該註銷執照
    之處分，亦不爭執。則被告在註銷原告藥商許可執照前，既
    已對原告應如何續辦藥商許可執照，為必要之行政指導，然
    原告不僅未照被告指示辦理，且對被告撤銷其原申領之藥商
    許可執照，亦不爭執；故其嗣後再以被告未盡告知義務，致
    其錯失經營利民西藥房之權利云云置辯，委無可採。
五、綜上所述，原告之主張既不足取，則其未領有藥商許可執照
    ，販賣加味川貝枇杷膏、六神丹及國安感冒液等藥品，違反
    藥事法第27條第1項規定，被告依同法第92條第1項規定裁處
    原告3萬元罰鍰，且命其不得再違法營業，並無違誤；訴願
    決定予以維持，亦無不合。原告起訴意旨求為撤銷，為無理
    由，應予駁回。又本件事證已臻明確，兩造其餘攻擊防禦方
    法與判決結果不生影響，爰不一一論述，附此敘明。
六、據上論結，本件原告之訴為無理由，爰依行政訴訟法第195
    條第1項後段、第98條第1項前段，判決如主文。
中    華    民    國    97    年     1    月    9     日
  高雄高等行政法院第三庭審判長法  官  邱政強
                              法  官  詹日賢
                              法  官  李協明
以上正本係照原本作成。
如不服本判決，應於判決送達後20日內向本院提出上訴書狀，其
未表明上訴理由者，應於提起上訴後20日內向本院提出上訴理由
書（須按對造人數附繕本）；如於本判決宣示或公告後送達前提
起上訴者，應於判決送達後20日內補提上訴理由書（須附繕本）
。未表明上訴理由者，逕以裁定駁回。
中    華    民    國    97    年     1    月    9     日
                              書記官  周良駿


司法院資訊處製作；財團法人民間司法改革基金會備份。
